---
title: "Estimando seleção na natureza"
author: 
  - Diogo Melo
  - Alastair Wilson
date: "2026-05-20"
output:
  html_document:
    code_folding: show
    highlight: pygments
    number_sections: false
    toc: true
    toc_depth: 2
    theme: yeti
    toc_float: 
      collapsed: false
      smooth_scroll: false
  pdf_document:
    latex_engine: xelatex
header-includes:
  - \usepackage[brazilian]{babel}
  - \usepackage[utf8]{inputenc}
  - \usepackage[bitstream-charter]{mathdesign}
  - \usepackage{setspace}
  - \doublespacing
fontsize: 14pt
---

\newcommand{\ihat}{\boldsymbol{\hat \imath}}
\newcommand{\jhat}{\boldsymbol{\hat \jmath}}
\newcommand{\uvec}{\boldsymbol{\vec{u}}}
\newcommand{\vvec}{\boldsymbol{\vec{v}}}
\newcommand{\wvec}{\boldsymbol{\vec{w}}}

<style>
@import url('https://fonts.googleapis.com/css?family=Crimson+Text|Overpass+Mono:400|Lora:700');

code.r{
	font-family: "Overpass Mono";
	font-size: 10pt;
}

body{
	font-family: 'Crimson Text';
	font-size: 16pt;
}

h1,h2,h3,h4{
	font-family: 'Lora';
}

h5,h6{
 	font-family: 'Crimson Text';
}
</style>

<script type="text/x-mathjax-config">
   MathJax.Hub.Config({  "HTML-CSS": { minScaleAdjust: 100, availableFonts: [] }  });
</script>

```{r setup, include=FALSE}
knitr::opts_chunk$set(echo = TRUE)
```

# Seleção em um fenótipo bivariado (agressividade e tamanho) em esquilos

```{r}
#1. read in the new data file and set soe variables as factors
squirels<-read.table("https://raw.githubusercontent.com/diogro/evofencom/refs/heads/main/Tutoriais/squirels.txt", header=T)
squirels$ID<-as.factor(squirels$ID)
squirels$sex<-as.factor(squirels$sex)
squirels$SIRE<-as.factor(squirels$SIRE)
squirels$DAM<-as.factor(squirels$DAM)

#check structure
str(squirels)
```

```{r, eval = FALSE}
summary(squirels$fitness)
hist(squirels$fitness)
```



# Diferenciais de seleção

```{r, eval = FALSE}
S_size<-cov(squirels$w, squirels$size)
S_size

S_agg<-cov(squirels$w, squirels$aggression)
S_agg
```


# Gradientes de seleção lineares

# Gradientes de seleção não-lineares