---
title: "Estimando seleção na natureza"
author: 
  - Diogo Melo
  - Alastair Wilson
date: "2026-05-20"
output:
  html_document:
    code_folding: show
    highlight: pygments
    number_sections: false
    toc: true
    toc_depth: 2
    theme: yeti
    toc_float: 
      collapsed: false
      smooth_scroll: false
  pdf_document:
    latex_engine: xelatex
header-includes:
  - \usepackage[brazilian]{babel}
  - \usepackage[utf8]{inputenc}
  - \usepackage[bitstream-charter]{mathdesign}
  - \usepackage{setspace}
  - \doublespacing
fontsize: 14pt
---

\newcommand{\ihat}{\boldsymbol{\hat \imath}}
\newcommand{\jhat}{\boldsymbol{\hat \jmath}}
\newcommand{\uvec}{\boldsymbol{\vec{u}}}
\newcommand{\vvec}{\boldsymbol{\vec{v}}}
\newcommand{\wvec}{\boldsymbol{\vec{w}}}

<style>
@import url('https://fonts.googleapis.com/css?family=Crimson+Text|Overpass+Mono:400|Lora:700');

code.r{
	font-family: "Overpass Mono";
	font-size: 10pt;
}

body{
	font-family: 'Crimson Text';
	font-size: 16pt;
}

h1,h2,h3,h4{
	font-family: 'Lora';
}

h5,h6{
 	font-family: 'Crimson Text';
}
</style>

<script type="text/x-mathjax-config">
   MathJax.Hub.Config({  "HTML-CSS": { minScaleAdjust: 100, availableFonts: [] }  });
</script>

```{r setup, include=FALSE}
knitr::opts_chunk$set(echo = TRUE)
```

# Seleção em um fenótipo bivariado (agressividade e tamanho) em esquilos

Precisamos de dados sobre a aptidão individual, bem como sobre o fenótipo. Isso está disponível como uma coluna adicional no arquivo de dados atualizado. Definir e medir a aptidão ao longo da vida de um indivíduo é difícil. Talvez o melhor proxy simples de aptidão seja o número total de descendentes produzidos ao longo da vida, mas se a população estiver em crescimento uma amostra de indivíduos pode não ser representativa. De qualquer forma, vamos assumir que temos aqui alguma medida válida de aptidão individual.

```{r}
#1. read in the new data file and set soe variables as factors
squirels<-read.table("https://raw.githubusercontent.com/diogro/evofencom/refs/heads/main/Tutoriais/squirels.txt", header=T)
squirels$ID<-as.factor(squirels$ID)
squirels$sex<-as.factor(squirels$sex)
squirels$SIRE<-as.factor(squirels$SIRE)
squirels$DAM<-as.factor(squirels$DAM)

#check structure
str(squirels)
```

Agora temos uma medida de aptidão que podemos usar para a análise de seleção; vamos sumarizar e visualizar sua distribuição.

```{r, eval = FALSE}
summary(squirels$fitness)
hist(squirels$fitness)
```
Ótimo — é basicamente Gaussiana, quase como se alguém a tivesse simulado os dados :). Seleção quase sempre pode ser medida usando aptidão relativa, então vamos criar uma coluna de aptidão relativa que chamaremos de “w”, a notação padrão.

```{r, eval = FALSE}
squirels$w<-squirels$fitness/mean(squirels$fitness)
```

# Diferenciais de seleção

O S na equação univariada do criador é o diferencial de seleção. Podemos obtê-lo simplesmente como a covariância entre o traço e a aptidão.

```{r, eval = FALSE}
S_size<-cov(squirels$w, squirels$size)
S_size

S_agg<-cov(squirels$w, squirels$aggression)
S_agg
```
Se quiser, podemos aferir a significância dessas relações usando um teste de significância de correlação, mas isso não é necessário para a análise de seleção.

```{r, eval = FALSE}
cor.test(squirels$w, squirels$size)          
cor.test(squirels$w, squirels$aggression)    
```

Como você interpreta esses resultados?

# Gradientes de seleção lineares

Já sabemos que esses dois traços covariam — se você ainda não fez o tutorial do modelo animal bivariado, confirme agora que isso é verdadeiro ajustando um modelo de regressão simples.

```{r, eval = FALSE}
mod_regress <- lm(aggression~size, data=squirels)          
summary(mod_regress)
plot(squirels$size,squirels$aggression, pch = 19)               
abline(mod_regress, col = 2)
```

Para analisar a seleção linear em ambos os traços simultaneamente, podemos usar um modelo linear (regressão múltipla) para estimar e testar os gradientes de seleção. Esses são os coeficientes de regressão parcial dos traços sobre a aptidão relativa.

```{r, eval = FALSE}
linear_sel<-lm(w~size+ aggression, data=squirels)
summary(linear_sel)
```

O que você conclui agora? Se quisermos reportar esses gradientes de seleção de uma forma comparável entre estudos, podemos transformá-los em **gradientes de seleção padronizados**. Esses são os coeficientes de regressão parcial obtidos quando colocamos os traços em unidades de desvio padrão:

```{r, eval = FALSE}
squirels$sizeSD<-squirels$size/sd(squirels$size)
squirels$aggressionSD<-squirels$aggression/sd(squirels$aggression)   #define variables in SDUs

linear_sel_SD<-lm(w ~ sizeSD+ aggressionSD, data=squirels)     #then refit the model
summary(linear_sel_SD)
```

Note que este é o mesmo modelo; apenas escalamos as variáveis de forma diferente, então os tamanhos de efeito vão mudar, mas as conclusões não! A partir desta regressão múltipla simples, obtemos o vetor beta dos gradientes lineares de seleção. Poderíamos combinar uma estimativa da matriz G para prever a mudança na média bivariada, tanto em unidades observadas dos traços quanto em unidades de desvio padrão.

# Gradientes de seleção não-lineares

Podemos expandir o modelo para estimar os parametros de seleção não linear adicionando a) efeitos quadráticos de cada traço sobre a aptidão e b) uma interação entre os dois traços. Abaixo usamos novamente a escala observada dos traços, mas você pode usar unidades de desvio padrão, se preferir.

```{r, eval = FALSE}
nonlinear_sel<-lm(w~size+aggression+I(size*size)+I(aggression*aggression)+I(size*aggression), data=squirels)
summary(nonlinear_sel)
```

Há muitos termos significativos aqui, então o que isso significa? Você consegue interpretá-los?

Pode ser útil plotar a superfície de aptidão descrita por este modelo. Como a aptidão (predita) muda com diferentes combinações dos
dois traços?

```{r, eval = FALSE}
library(ggplot2)

grid <- expand.grid(
  size = seq(min(squirels$size), max(squirels$size), length.out = 100),
  aggression = seq(min(squirels$aggression), max(squirels$aggression), length.out = 100)
)
grid$w_pred <- predict(nonlinear_sel, newdata = grid)
grid$w_pred <- as.numeric(grid$w_pred)
ggplot(grid, aes(x = size, y = aggression, z = w_pred)) +
  geom_contour_filled(bins = 30) +
  geom_point(
    data = squirels,
    aes(x = size, y = aggression),
    inherit.aes = FALSE,
    shape = 16,
    size = 1,
    alpha = 0.6
  ) +
  labs(x = "size", y = "aggression", fill = "w (predita)") +
  theme_minimal() + theme(legend.position = "none") 
#zlim=c(0,5) #use this to get rid of areas where w<0 predicted
```