---
title: "Regressão linear simples e multipla"
author:
 - "Andrea Sánchez-Tapia"
 - "Paulinha Lemos-Costa"
 - "Sara Mortara"
 - "Diogo Melo"
date: "2026-05-19"
output:
    distill::distill_article:
      toc: true
      toc_depth: 3
---


```{r setup, echo=FALSE}
library(rmarkdown)
knitr::opts_chunk$set(eval = TRUE)
# clipboard
htmltools::tagList(
  xaringanExtra::use_clipboard(
    button_text = "Copy code <i class=\"fa fa-clipboard\"></i>",
    success_text = "Copied! <i class=\"fa fa-check\" style=\"color: #90BE6D\"></i>",
    error_text = "Not copied 😕 <i class=\"fa fa-times-circle\" style=\"color: #F94144\"></i>"
  ),
  rmarkdown::html_dependency_font_awesome()
  )
```

# Simple linear models

A regressão linear impõe ou presume que exista uma relação linear entre uma ou mais variáveis preditoras $x_i$ e uma variável resposta $y$.

$$y_i \sim Normal(\mu_i, \sigma) \\
\mu_i = \alpha + \beta x_i$$

A primeira linha desse modelo descreve a distribuição de probabilidade da variável $y$. Ela pode ser modelada como uma variável com uma distribuição normal, com uma média $\mu$ e um desvio-padrão $\sigma$.

A segunda linha do modelo relaciona as variáveis preditoras X com a média esperada μ (mu), baseada numa relação causal hipotetizada entre X e Y. Nesse caso simples, a relação é linear e pode ser representada por uma linha que é dada pelos parâmetros de intercepto α (alfa) e de inclinação β (beta).

## Gerando um conjunto de dados.

Para esse tutorial introdutório, vamos utilizar dados simulados, de forma que conheçamos a relação real entre as variáveis X e Y.

```{r create_dataset}
N = 30
x <- runif(N, 0, 5)
n <- length(x)
mu <- 1.2 + 3.5 * x # α = 1.2 e β = 3.5.
y <- rnorm(N, mean = mu, sd = 3)
lm_data <- data.frame(x,  mu, y, res = y - mu)
```

Um gráfico simples para os dados:

```{r plot, fig.asp=1}
plot(y ~ x, pch = 19)
```

Como podemos ver no gráfico, parece haver uma relação linear simples entre as duas variáveis, como previsto pela simulação.

## Coeficiente de regressão

Podemos estimar o valor dos parâmetros alfa e beta usando muitos métodos diferentes. O método mais comum é o Ordinary Least Squares (OLS), que produz soluções analíticas para o valor desses dois coeficientes.

O valor do coeficiente beta é dado pela covariância entre X e Y, dividido pela variância de X. E o intercepto alpha é dado pela média de Y menos o produto do valor de beta pela média de X.

$$\widehat{\beta}= \frac{Cov(x, y)}{Var(x)} = \frac{\sum_{i=1}^{n}(x_i-\bar{x})(y_i-\bar{y})}{\sum_{i=1}^{n}(x_i-\bar{x})^2}$$

and 

$$
\hat{\alpha} = \bar{y} - \hat{\beta}\bar{x} 
$$


```{r beta0 and beta1}
beta_hat <- sum((x - mean(x)) * (y - mean(y))) / sum((x - mean(x)) ^ 2)
beta_hat

# This is just the ratio of the covariance between x and y and the variance of x
cov(x, y) / var(x)

# Since mu = alpha + beta*x: 
alpha_hat <- mean(y) - beta_hat * mean(x)
alpha_hat
```

Usando esse valor dos parâmetros, podemos incluir a retro-regressão no gráfico que fizemos acima.

```{r OLS, fig.asp=1}
plot(y ~ x, pch = 19)
abline(a = alpha_hat, b = beta_hat, col = 2, lwd = 2)
```

## Usando a função lm() para ajustar o modelo

Claro que não precisamos calcular os parâmetros diretamente. Podemos usar uma função do R para ajustar esse modelo linear. Essa função é a função "lm" e pode ser chamada usando a sintaxe de fórmula do R.

```{r}
m1 = lm(y ~ x)
m1
```

Com o modelo ajustado, podemos usar a função "summary" para ver as estimativas dos coeficientes, que devem ser idênticas às que obtivemos acima, e também a sua significância e várias outras informações úteis.

```{r}
summary(m1)
```

## Variáveis preditoras discretas

Caso a variável preditora X não seja contínua, o modelo linear pode ser usado da mesma maneira. Vamos simular dados em que a variável resposta Y represente o peso de um indivíduo e a variável X seja o estado nutricional: bem alimentado ou mal alimentado.

```{r}
set.seed(1)
# 1. Criar a variável preditora X (Categórica)
n <- 100
estado_nutricional <- sample(c("bem_alimentado", "mal_alimentado"), n, replace = TRUE)
peso_medio_por_classe = c("bem_alimentado" = 75, "mal_alimentado" = 60)
peso <- peso_medio_por_classe[estado_nutricional] + rnorm(n, mean = 0, sd = 5)

# Criar o dataframe
dados <- data.frame(peso, estado_nutricional)
head(dados)
```

Agora vamos ajustar um modelo linear e tentar capturar a diferença nas médias nessas duas classes.

```{r}
m2 = lm(peso ~ estado_nutricional)
summary(m2)
```

Nesse caso, o modelo retorna um coeficiente que nós chamamos de um contraste, mostrando a diferença na média entre os indivíduos bem alimentados e mal alimentados. Os indivíduos mal alimentados tendem a ser aproximadamente 15 kg mais leves que os bem alimentados.

```{r, message = FALSE, warning = FALSE}
# install.packages( "ggplot2") # se necessario...
library(ggplot2)

ggplot(dados, aes(estado_nutricional, peso, color = estado_nutricional)) + geom_boxplot() + geom_jitter(width = 0.1)  
```

O coeficiente beta representa a diferença na média desses dois conjuntos de observações.

# Regressão multipla

